【裁判字號】    97,訴,112
【裁判日期】    970619
【裁判案由】    返還代墊款等
【裁判全文】
臺灣桃園地方法院民事判決               97年度訴字第112號
原      告  庚○○
            乙○○
            丙○○
                        號
            子○○
            劉添旺
            丁○○
                        號
            癸○○
            壬○○
            戊○○
            辛○○
上十人共同
訴訟代理人  溫惠美律師
被      告  己○○
            甲○○○
            丑○○○
上列當事人間請求返還代墊款等事件，於民國97年6 月5 日辯論
終結，本院判決如下：
    主  文
被告應連帶給付原告辛○○新台幣伍拾壹萬柒仟玖佰零玖元及自
民國九十七年一月十九日起至清償日止，按年息百分之五計算之
利息。
被告應連帶給付原告庚○○、乙○○、丙○○、子○○、劉添旺
、丁○○、癸○○、壬○○、戊○○如附表所示之金額及均自民
國九十七年一月十九日起至清償日止，按年息百分之五計算之利
息。
訴訟費用由被告連帶負擔。
本判決第一項於原告辛○○以新台幣壹拾捌萬元為原告辛○○供
擔保後，得假執行；但被告如以新台幣伍拾壹萬柒仟玖佰零玖元
為原告辛○○供擔保後，得免為假執行。本判決第二項於附表所
示原告分別以附表中所示命供擔保金額為被告供擔保後，得假執
行；但被告如分別以附表中所示命供擔保之金額為原告供擔保後
，得免為假執行。
    事實及理由
壹、程序方面：
(一)、按「財團設立時，應登記之事項如左：一、目的。二、名稱
    。三、主事務所及分事務所。四、財產之總額。五、受許可
    之年、月、日。六、董事之姓名及住所。設有監察人者，其
    姓名及住所。七、定有代表法人之董事者，其姓名。八、定
    有存立時期者，其時期。財團之登記，由董事向其主事務所
    及分事務所所在地之主管機關行之。並應附具捐助章程或遺
    囑備案。」民法第61條定有明文。故財團法人之成立，依法
    應經登記行之，本件被告雖抗辯華登幼稚園為經主管機關許
    可並經登記之財團法人，原告辛○○請求償還代墊費用以及
    原告庚○○、乙○○、丙○○、子○○、劉添旺、丁○○、
    癸○○、壬○○、戊○○（下稱原告庚○○等人）請求給付
    資遣費之對象均應為華登幼稚園，渠等誤向被告起訴，於法
    未合等語。惟經本院向本院登記處查詢後，確認並無華登幼
    稚園所為之法人登記資料（參見本院卷宗第87頁），顯見華
    登幼稚園確非屬依法登記成立之財團法人，又被告自承渠等
    為合夥關係，按因合夥事務而涉訟者，除由執行業務之合夥
    人代表合夥為原告或被告外，應由全體合夥人為原告或被告
    ，其當事人之適格，始無欠缺（最高法院82年度台上字第80
    6 號判決參照）。則原告本於其所持之前述請求權，列合夥
    之被告起訴請求，於法尚屬無違，應予准許。
(三)、被告甲○○○、丑○○○經合法通知，未於最後言詞辯論期
    日到場，核無民事訴訟法第386 條各款所列情形，爰准原告
    聲請，由其一造辯論而為判決。
貳、實體方面：
一、原告起訴主張：
(一)、被告合夥經營桃園縣私立華登幼稚園（下稱華登幼稚園），
    並設有董事會，此有桃園縣私立華登幼稚園第二屆董事會改
    組申報事項表1 份可稽；而華登幼稚園於民國96年7 月底結
    束經營，被告竟拒不給付員工96年7 月份薪資及資遣費。原
    告辛○○因與華登幼稚園有業務往來而知悉此事，為免因員
    工領不到薪水引發勞資爭議，遂與被告商議，於96年8 月3
    日由其代被告先行墊付員工96年7 月份薪資，合計共新台幣
    （下同）517,909 元，此有員工簽收金額名單1 份為憑，資
    遣費部份則由員工再與雇主即被告協調。未料被告嗣後竟拒
    絕出面解決與員工間資遣費之糾紛，此有桃園縣政府函暨勞
    資爭議調解紀錄1 份可證，原告辛○○請求被告返還上開代
    墊金額亦遭拒絕。又原告庚○○等人因華登幼稚園結束營業
    而被雇主片面終止勞動契約，此除有被告己○○所提出之華
    登幼稚園公文外，亦有原告庚○○等人向桃園縣政府勞資爭
    議調解申請書1 份可資證明。則被告固得依勞動基準法第11
    條終止勞動契約，然仍應依同法第17條給付原告庚○○等人
    資遣費。
(二)、華登幼稚園並非財團法人，且其已於96年7 月底停止經營。
    蓋依幼稚教育法第6 條第3 項，私立幼稚園如不對外募捐經
    費，且未超過五班者，得不設董事會或辦理財團法人登記。
    華登幼稚園確設有董事會，但未辦理財團法人登記，此可自
    其名稱並未冠以財團法人字樣即明。被告己○○抗辯華登幼
    稚園係財團法人云云，惟迄未提出向法院辦立財團法人登記
    之相關證明文件，是其空言主張，並無可採。另華登幼稚園
    已於96年7 月底停止經營，除將原有學童轉介他校之外，並
    無對外招募新生，此由被告己○○所提出之華登幼稚園公文
    、遷校說明會通知單、續讀調查表等文件即足證明。
(三)、依華登幼稚園與福祿貝爾文教展業股份有限公司（下稱福祿
    貝爾公司）於95年4 月27日所簽訂之加盟契約（下稱系爭加
    盟契約）第4 條付款方式約定，技術移轉金（權利金）為15
    0 萬元，福祿貝爾公司均已將技術移轉予華登幼稚園。雖華
    登幼稚園於96年7 月底結束經營，但此乃不可歸責於福祿貝
    爾公司之事由，華登幼稚園並不得要求退還此部費用，況福
    祿貝爾公司就此對價部份之對待給付已完全履行。另雙方有
    技術顧問暨教學輔導費則是每學期收取6 萬元，自亦因華登
    幼稚園結束營業而未再收取。又二人互負債務，而其給付種
    類相同，並均屆清償期者，各得以其債務，與他方之債務，
    互為抵銷。但依債之性質不能抵銷或依當事人之特約不得抵
    銷者，不在此限，民法第334 條第1 項定有明文。是華登幼
    稚園縱有對福祿貝爾公司之債權，惟福祿貝爾公司與原告辛○○既屬不同之權利主體，則華登幼稚園自亦不得執以向原
    告辛○○主張抵銷。為此，原告辛○○部分爰依代償契約、
    無因管理、不當得利、消費借貸之法律關係選擇合併請求被
    告連帶給付原告墊付之517,909 元。就原告庚○○等人部分
    則依據勞動基準法第17條之法律關係，提起本件訴訟。並聲
    明：除假執行之擔保金額外，餘均如主文所示。
二、被告則以：
(一)、華登幼稚園係依據幼稚教育法第6 條之2 設立董事會之財團
    法人組織，創設於90年間，並依法辦理法人登記，且至今未
    結束營業，亦未辦理任何歇業或停業手續。其最高決策組織
    係董事會，由5 人組成；法定代理人為董事長，對外代表華
    登幼稚園，並綜理董事會一切事務。本件爭執實為原告與法
    人華登幼稚園間之糾紛，原告將己○○等自然人列為被告，
    恐有違誤。
(二)、原告辛○○係福祿貝爾公司之代表人，其與華登幼稚園所簽
    訂之系爭加盟契約期間3 年、權利金150 萬元；今系爭加盟
    契約尚未期滿，原告辛○○應返還所剩權利金餘額，被告就
    此主張抵銷。
(三)、華登幼稚園因嚴重虧損，欲遷校另謀經營，而於96年7 月間
    舉辦家長說明會，家長們亦參觀新遷校地點而同意華登幼稚
    園遷校經營，然因員工不配合而無法進行。員工於96年7 月
    前，即違反勞動基準法而聯合罷工、罷駛，致華登幼稚園遭
    受損失，此部分損害賠償應由原屬華登幼稚園員工之原告庚○○等人負責。且渠等乃自願離職，無由向被告請求給付資
    遣費。並聲明：(1)原告之訴及假執行之聲請均駁回。(2)如受
    不利判決，願供擔保請准宣告免為假執行。
三、本件不爭執事項：
(一)、原告辛○○於96年8 月3 日代被告墊付華登幼稚園96年7 月
    份員工薪資，共517,909 元。
(二)、福祿貝爾公司由原告辛○○為代表人，於95年4 月27日與華
    登幼稚園簽立系爭加盟契約，其契約存續期間為3 年，並約
    定技術移轉金（權利金）為150 萬元。
(三)、原告庚○○等人原屬華登幼稚園員工之原告，曾於96年7 月
    5 日於華登幼稚園所載「受文者：本園所全體教職員，說明
    ：一、本園所因校舍老舊，以無法跟上潮流與同業競爭，故
    下學期（九十六年八月）學生續讀狀況不佳的情況下，學校
    對於續約同仁將由福錄貝爾總部依各校職缺派遣，年資接續
    並依實際職務敘薪。二、自本文公告日起，續約者七日內需
    簽妥合約並繳回至總務處。三、逾期未繳回者一律依放棄續
    約辦理。董事長：己○○。中華民國九十六年七月五日。」
    公文（下稱系爭公文）上簽名，並自96年8 月份起，即未再
    於華登幼稚園工作。
四、本院判斷：本件原告辛○○起訴主張被告因積欠華登幼稚園
    員工薪資共計517,909 元，原告辛○○為被告代墊後，爰依
    據代償契約、無因管理、不當得利、消費借貸之法律關係選
    擇合併請求被告返還之；原告庚○○等人則依據勞動基準法
    第17條規定請求被告如附表所示之資遣費等語，然此為被告
    堅決否認，並以前揭情詞置辯。故本件之爭點乃在於：(1)原
    告辛○○是否曾代被告支付員工七月份之薪資，原告辛○○
    得否依據代償契約、無因管理、不當得利、消費借貸之法律
    關係請求被告連帶給付其代墊之費用？被告得否主張以福祿
    貝爾公司所收受加盟金對原告辛○○主張抵銷(2)原告庚○○
    等人與被告間之勞動契約是否業經終止？得否請由被告給付
    資遣費？茲一一論述如下：
(1)、原告辛○○確曾曾代被告支付勞工7 月份薪資？原告辛○○
    得依據代償契約之法律關係請求被告連帶給付其代墊之費用
    。被告不得主張以福祿貝爾公司所收受之加盟金對原告辛○○主張抵銷。
、按民事訴訟法「當事人主張之事實，經他造於準備書狀內或
    言詞辯論時或在受命法官、受託法官前自認者，無庸舉證。
    自認之撤銷，除別有規定外，以自認人能證明與事實不符或
    經他造同意者，始得為之。」民事訴訟法第279 條第1 項、
    第3 項分別定有明文。本件原告辛○○主張其曾代被告支付
    員工7 月份之薪資乙節，業據被告己○○於本院97年4 月16
    日言詞辯論時當庭自承無誤（參見本院卷宗第65頁），雖被
    告己○○嗣後於本院97年6 月5 日為否認前揭自認之事實，
    惟被告己○○既未行使自認之撤銷權，其亦無法舉證該部分
    自認之事實與事實有何不符，或經原告辛○○同意撤銷該部
    分之自認，故本院認原告辛○○主張其曾為被告己○○代墊
    員工7 月份之薪資乙節，應屬真實無誤。至被告甲○○○、
    丑○○○部分雖均否認原告辛○○有代墊員工7 月份薪資之
    事實，惟原告辛○○主張曾給付被告之員工薪資之事實，業
    據其提出被告所僱用之員工即原告壬○○、丙○○、戊○○
    、子○○、訴外人林慶全、癸○○、丁○○、訴外人侯佳琪
    、訴外人Deric 、訴外人Martin、訴外人許佩雲、庚○○、
    訴外人徐秀香、劉添旺、乙○○等人所簽署之簽收單1 紙（
    參見本院卷宗第7 頁）在卷足憑，堪信為真實。按「無法律
    上之原因而受利益，致他人受損害者，應返還其利益。」民
    法第179 條前段定有明文。則被告甲○○○、丑○○○既因
    原告辛○○支付前述員工7 月份之薪資後，即免為給付該月
    份薪資之義務，且被告甲○○○、丑○○○亦無法舉證渠等
    有何法律上之原因而得受領該項利益，揆諸前述法文，原告
    辛○○自得請求返還。
、按「二人互負債務，而其給付種類相同，並均屆清償期者，
    各得以其債務，與他方之債務，互為抵銷。但依債之性質不
    能抵銷或依當事人之特約不得抵銷者，不在此限。」民法第
    334 條第1 項定有明文。故抵銷權之行使要件，除主動債權
    與被動債權之債權、債務人均為相同外，尚須具備給付種類
    相同、且均屆清償期等情況。本件被告抗辯華登幼稚園與福
    祿貝爾公司曾於95年4 月27日簽定系爭加盟契約，業據原告
    辛○○與被告所不爭執，堪信為真實。惟系爭加盟契約之當
    事人既分別為福祿貝爾公司與華登幼稚園，縱認確有加盟金
    返還之請求權存在，因原告辛○○非屬系爭加盟契約之當事
    人，本件被告即不得據該請求權為主動債權對原告辛○○主
    張抵銷。
、按「稱合夥者，謂二人以上互約出資以經營共同事業之契約
    。、「合夥財產不足清償合夥之債務時，各合夥人對於不足
    之額，連帶負其責任。」民法第667 條第1 項、第681 條分
    別定有明文。被告華登幼稚園既屬被告許明偉、甲○○○、
    丑○○○所合夥成立之事業，渠等自應依據合夥之法律關係
    負擔其責。故原告辛○○基於其與被告己○○間之代墊費用
    契約；對被告甲○○○、丑○○○則依據不當得利之法律關
    係請求被告因合夥關係連帶給付，即屬於法有據，應予准許
    。本件原告既表明就代償契約、無因管理、不當得利、消費
    借貸之法律關係，以選擇合併之方式請求被告連帶給付前述
    代墊費用，本院認原告基於代墊費用契約以及不當得利之請
    求部分為有理由，就其餘請求，即無庸再行審酌，併此敘明
    。
(2)、原告庚○○等人與被告間之勞動契約業經被告終止，得依據
    勞動基準法第17條規定請求被告給付如附表所示之資遣費。
、經查，被告雖抗辯兩造間之勞動契約因原告庚○○等人於系
    爭公文上簽名同意而終止，且前述原告亦自願捨棄資遣費請
    求權云云。按契約之合意終止為契約行為，法定或約定終止
    權之行使則為單獨行為，後者發生效力與否，端視有無法定
    或約定終止之事由存在，既無待他方當事人之承諾，自不因
    他方當事人之同意或未為反對之意思表示而成為合意終止。
    再按「非有左列情形之一者，雇主不得預告勞工終止勞動契
    約：二、虧損或業務緊縮時。」勞動基準法第11條第2 款分
    別定有明文。本件被告抗辯其曾於96年7 月5 日張貼系爭公
    告，且於公告上載明「一、「本園所因校舍老舊，已無法跟
    上潮流與同業競爭，故下學期（九十六年八月）學生續讀狀
    況不佳的情況下，學校對於續約同仁將由福祿貝爾總部依各
    校職缺派遣，年資接續並依實際職務敘薪。二、自本公告日
    起，續約者7 日內需簽妥合約並繳回至總務處。三、逾期未
    繳回者一律依放棄續約辦理。」，依此而論，被告顯係因業
    務緊縮，欲以系爭公告為終止未於公告日起7 日內簽妥合約
    並繳回之員工間之勞動契約意思表示，原告庚○○等人亦於
    本院審理中不爭執被告確曾就兩造間之勞動契約行使終止權
    之事實，堪信屬實。又此部分係屬法定終止權之行使，無待
    員工之同意即可生效，且原告庚○○等人亦皆未於96年7 月
    12日（即自96年7 月5 日起算7 日）以前表示願接受被告調
    動職務之方式，故本院認原告庚○○等人與被告間之勞動契
    約，確經被告依據勞動基準法第11條第2 款為終止無誤。
、再按「雇主依前條終止勞動契約者，應依左列規定發給勞工
    資遣費：一、在同一雇主之事業單位繼續工作，每滿一年發
    給相當於一個月平均工資之資遣費。二、依前款計算之剩餘
    月數，或工作未滿一年者，以比例計給之。未滿一個月者以
    一個月計。」勞動基準法第17條定有明文。被告雖抗辯原告
    庚○○等人業已拋棄資遣費之請求云云。權利之拋棄雖屬單
    獨行為，但就該部分意思表示之行使方式則應視屬是否有相
    對人而定，若原告庚○○等人確有拋棄資遣費請求權之意思
    表示，即應向被告為之，惟被告雖以單方行為之公告表示終
    止兩造間勞動契約乙節，已如前述，然於公告上並未論及任
    何有關資遣費之事宜，且原告亦否認有對被告為拋棄資遣費
    請求之意思表示，故被告此部分抗辯，洵難採認。被告對原
    告庚○○等人主張之資遣費數額計算方式亦皆表示不爭執，
    故本院認原告庚○○等人請求被告連帶給付資遣費，即屬有
    據，應予准許。
(3)、末按，給付無確定期限者，債務人於債權人得請求給付時，
    經其催告而未為給付，自受催告時起，負遲延責任。其經債
    權人起訴而送達訴狀，或依督促程序送達支付命令，或為其
    他相類之行為者，與催告有同一之效力；遲延之債務，以支
    付金錢為標的者，債權人得請求依法定利率計算之遲延利息
    ；應付利息之債務，其利率未經約定，亦無法律可據者，週
    年利率為5%，民法第229 條第2 項、第233 條第1 項前段、
    第203 條分別定有明文。本件就原告辛○○、原告庚○○等
    人部分既分別依據代墊契約與資遣費請求，自屬無確定期限
    者；又係以支付金錢為標的，則依上揭法律規定，原告就被
    告應給付之金額部分，一併請求自民事起訴狀送達被告翌日
    （即97年1 月19日）起至清償日止，按法定利率即年息5%計
    算之利息，亦屬有據。
五、本件兩造均陳明願供擔保請准宣告假執行與免為假執行，經
    核均無不合，爰酌定相當金額擔保之。
據上論結，本件原告之訴為有理由，依民事訴訟法第85條第2 項
、第390條第2項、第392條第2項，判決如主文。
中    華    民    國    97    年    6     月    19    日
                  民事第三庭    法  官  陳清怡
┌──────────────────────────┬────────┐
│  附表：                                            │                │
├────┬─────────────┬───────┼────────┤
│  原告  │ 被告應給付金額           │原告應供擔保金│被告應供擔保金額│
│        │ （新台幣）               │額（新台幣）  │（新台幣）      │
├────┼─────────────┼───────┼────────┤
│庚○○  │74,870元                  │25,000元      │74,870元        │
├────┼─────────────┼───────┼────────┤
│乙○○  │76,190元                  │26,000元      │76,190元        │
├────┼─────────────┼───────┼────────┤
│丙○○  │16,080元                  │6000元        │16,080元        │
├────┼─────────────┼───────┼────────┤
│子○○  │14,330元                  │4800元        │14,330元        │
├────┼─────────────┼───────┼────────┤
│劉添旺  │59,237元                  │20,000元      │59,237元        │
├────┼─────────────┼───────┼────────┤
│丁○○  │201,193元                 │68,000元      │201,193元       │
├────┼─────────────┼───────┼────────┤
│癸○○  │181,920元                 │61,000元      │181,920元       │
├────┼─────────────┼───────┼────────┤
│壬○○  │6,225元                   │2,100元       │6,225元         │
├────┼─────────────┼───────┼────────┤
│戊○○  │5,229元                   │1,800元       │5,229元         │
└────┴─────────────┴───────┴────────┘
以上正本係照原本作成。
如對本判決上訴，須於判決送達後20日內向本院提出上訴狀。
中    華    民    國    97    年    6     月    19    日
                                書記官  劉璟佳


司法院資訊處製作；財團法人民間司法改革基金會備份。
